臺灣台中地方法院民事判決　　　　　　　 96年度婚字第217號
原　　　告　甲○○
被　　　告　乙○○
上列當事人間請求離婚事件，本院於民國九十六年四月二十六日
言詞辯論終結，判決如下：
    主  文
准原告與被告離婚。
訴訟費用由被告負擔。
    事  實
甲、原告方面：
  一、聲明：求為判決如主文所示。
  二、陳述：兩造於民國七十一年一月十五日間結婚，並育有子
      女蔡偉仁、蔡欣怡，皆已成年。婚後被告工作時做時輟，
      沉迷賭博，將其所得皆投擲賭博之中，置妻小生活於不顧
      ，且因所得不足其遊玩，經常對原告索取金錢，如有未果
      ，即對原告施以精神上及肢體暴力行為，或打、或罵、或
      毀損家中器具，未曾憐惜原告之意。原告為求家庭和諧及
      子女健全，始終隱忍，惟被告不思進取，反而變本加厲。
      於七十五年間，被告欲自行創業，原告基於夫妻情誼，即
      向娘家借款，二年之間借貸逾百萬元，嗣於第三年因經營
      不善而結束營業，經原告千辛萬苦將負債清償，惟被告賭
      博習性未改，復要求創業，竟私自向地下錢莊借貸金錢，
      且因無力清償，又遭錢莊之人追討不斷，迫不得已，賣出
      兩造所有之房屋已為清償，期間原告任職於高爾夫球場桿
      弟，十三年來工作全年無休，茹苦含辛將子女拉拔長大，
      復屢次為被告清償債務，生活壓力非常人可擬，惟債權人
      經常騷擾不斷，甚且波及娘家，原告及子女每日生活恐懼
      之中，然被告竟於九十五年九月二十七日拋家離去，從此
      音訊全無，住家亦遭債權人遣人噴灑油漆。按被告婚後未
      能提供家庭生活費用，對原告施以肢體暴力，並在外負債
      累累，又離家音訊全無，顯非夫妻之情應有之表現，而兩
      造即已分居逾半年之期，情感漸逝，兩造僅為有名無實之
      夫妻。任何人處於原告相同地位時，均難期待繼續維持婚
      姻之意欲，兩造間已難期重修舊好，被告僅因在外積欠債
      務，遽棄妻子女於不顧，其恩斷義絕之程度，概然可見。
      是原告精神倍感痛苦，對兩造婚姻亦不敢抱以任何幸福之
      期待，兩造婚姻已生重大裂痕，雙方已無婚姻之實，生活
      兩地，形同陌路，毫無感情，強求婚姻之名，僅徒增原告
      精神上痛苦及生活上困擾與衝突，對原告產生傷害。且衡
      之上情，顯應由被告負責，是兩造感情既已破裂，難以維
      持婚姻關係，為此本於民法第一千零五十二條第二項請求
      准許裁判離婚。
  三、證據：提出戶籍謄本、帳單各一份、毀損照片四幀、查封
      登記書、受理失蹤人口案件登記表均影本各一份為證，並
      聲請傳訊證人蔡欣怡。
乙、被告方面：則未於言詞辯論期日到場，亦未提出任何書狀作
    何聲明或陳述。
丙、本院依職權函請臺中縣警察局清水分局對被告設籍住居情形
    。
    理  由
一、本件被告受合法之通知，無正當理由，未於言詞辯論期日到
    場，經核無民事訴訟法第三百八十六條所列各款之情形，爰
    依原告之聲請，准由其一造辯論而為判決。
二、原告主張兩造間婚姻關係現仍存續中，並育有子女蔡偉仁、
    蔡欣怡，皆已成年，有原告提出戶籍謄本記載可據。另被告
    婚後經常對原告施以暴力行為，鮮少支付家庭費用，並多方
    舉債，致債權人催收不斷，及被告自九十五年九月二十七日
    離家出走，迄今仍在繼續狀態中之事實等情，經查：
（一）關於被告鮮少支付家庭費用，經常對原告施以暴力行為：
      證人即原告之女蔡欣怡到庭證述：「（父母還住在一起的
      相處情形為何？）非常冷淡，經常欠錢就找我母親要，要
      不到就摔東西，有時會肢體暴力，言詞暴力的情形也是有
      ，我看過媽媽被爸爸打的次數從小到大已經算不清了，言
      詞暴力和精神虐待比較嚴重，他們口角時只要有東西他就
      摔，爸爸都是罵三字經，有時的會看到媽媽在哭，我認為
      他們的婚姻早就沒有維持的必要，因為父親平常都不賺錢
      ，我們從小到大的學雜費、生活開支都是媽媽給的，家務
      也是媽媽在處理，媽媽要離婚這過失都是爸爸造成的」等
      語（本院九十六年三月二十二日言詞辯論筆錄參照）。徵
      之，婚姻及家庭生活有其私密之特性，常為外人無法以感
      官察知之情況下為之，僅有營共同生活之家屬，因關係密
      切、契合，較外人能以其感官察知。而觀之證人蔡欣怡為
      兩造之子女，誼屬至親，又與兩造共同生活，苟非有此事
      實，衡情應不致於杜撰誣陷被告前揭事實，亦無維護對造
      之必要。是證人蔡欣怡所為之證言應堪可採。則婚後鮮少
      支付家庭費用，家庭生活所需均由為原告負擔，原告之經
      濟壓力自非常人可計，然被告未肯自我反省及努力，經常
      索錢，如有未果，即暴力相向，未正視家庭衝突或磨擦之
      原因仍係自己不思努力進取所致，復不能互敬互重的溝通
      ，多關懷對方，以寬厚的空間接受對方的不同及用心，採
      取行動去化解，僅在爆發出形同水火之關係時，採取暴力
      發洩，而藉己力實現其解決自我情緒問題，此顯非出於合
      理且適當之手段。以此論之，被告之行為，自屬對兩造婚
      姻造成極大傷害。原告主張兩造離婚已生重大裂痕，在客
      觀上已達難以繼續維持或回復婚姻之希望，尚非無由。
（二）關於被告多方舉債，致債權人催收不斷，及被告自九十五
      年九月二十七日離家出走等情，有原告提出之警局查尋人
      口案件登記表一份、現場毀損照片四幀在卷可稽，其中據
      警局查尋人口案件登記表所載，被告確於九十五年九月二
      十七日不知去向。又據毀損照片上所示，兩造之住所地確
      遭被告之債權人噴漆。並據證人蔡欣怡到庭證述：「現跟
      媽媽住一起。我大約半年沒看到爸爸了，今年過年也沒有
      回家或打電話，他的行蹤我不清楚。（提示卷內照片並告
      以要旨？）照片是第四次被噴，我們在九十五年十月就跟
      媽媽回外婆家住，媽媽擔心地下錢莊找上門有安全問題，
      以前三次都有看過，都噴些欠錢的事情，因為爸爸跑掉了
      找不到人才來噴漆，爸爸是欠別人錢像是喝酒、賭債之類
      的事情」等語（本院九十六年三月二十二日言詞辯論筆錄
      參照）。查證人為不可代替之證據方法，如果確係在場聞
      見待證事實，而其證述又非虛偽者，縱令證人與當事人有
      親屬、親戚或其他利害關係，其證言亦非不可採信（最高
      法院五十三年臺上字第二六七三號判例意旨參照）。又證
      人為當事人四親等內之血親或三親等內之姻親者，依民事
      訴訟法第三百零七條第一項第一款之規定，僅該證人得拒
      絕證言而已，非謂其無證人能力，所為證言法院應不予斟
      酌，事實審法院本其取捨證據之職權，依自由心證，認此
      項證人之證言為可採予以採取，不得謂為違法（最高法院
      四十年臺上字第一一九二號判例意旨參照）。查證人蔡欣
      怡為兩造之女已如前述，證人長期與兩造共同生活，就兩
      造間日常生活相處上之衝突、被告負債、債權人噴漆催收
      等情形所為證詞，無從以其他證據方法代替，故其在本院
      審理中未拒絕陳述，出於自由意志就其所見所聞事實據以
      陳述之證言自有證據能力。綜上所述，依上開證詞，被告
      應有賭博習性、任意向他人舉債、致他人催收不斷無疑，
      按家庭經濟基本之穩定乃維繫一個家庭生存尊嚴之命脈，
      且常居於維繫夫妻共同圓滿生活之實質地位，倘夫妻之一
      方經常在外舉債欠款，致招惹債權人不分日夜登門，不僅
      破壞婚姻生活之和諧安寧，危及家庭生計，造成家庭成員
      精神及物質生活極大負擔，亦嚴重腐蝕夫妻間互相共同維
      持家庭幸福安全之信賴，則婚姻即生破綻，則衡之上情，
      被告之前揭行為應足認被告對兩造婚姻之經營、維持下，
      未盡應有之保護義務，而於導致兩造紛爭、家庭子女之不
      安卻仍不思改善，嗣更索性離家出走，對家庭應有之照顧
      義務全然斷絕，查婚姻之幸福與否需雙方之付出，苟一方
      追逐自我實現，或期許更多個人空間，不願對兩造婚姻作
      出任何努力，自難期待兩造能有共同美滿之婚姻生活。復
      觀被告自行離去，棄原告及家庭於不顧，任由債權人索討
      不斷，已逾半年之期，卻仍未見被告出面解決，則原告主
      張兩造有難以維持婚姻之重大事實，自屬有據。
三、第按民法第一千零五十二條第二項之抽象離婚事由，係以「
    有前項（即第一項具體離婚事由）以外之重大事由，難以維
    持婚姻者，夫妻之一方得請求離婚但其事由應由夫妻之一方
    負責者，僅他方得請求離婚」為要件。是對於家庭生活之美
    滿幸福，有妨礙之情形，即得認其與此之所謂難以維持婚姻
    之重大事由相當（最高法院八十六年度第二次民事庭會議決
    議可資參照）。至於是否有難以維持婚姻之重大事由，其判
    斷標準為婚姻是否已發生破綻而無回復之希望，此不可僅由
    原告已喪失維持婚姻意欲之主觀面加以認定，而應依客觀的
    標準，即難以維持婚姻之事實，是否已達於倘處於同一境況
    ，任何人均將喪失維持婚姻希望之程度以決之（最高法院八
    十七年度台上字第一三０四號判決意旨參照）。再按婚姻係
    以夫妻之共同生活為目的，配偶應互信互賴、相互協力，以
    保持共同生活之圓滿、安全及幸福，因而夫妻應相互尊重以
    增進情感和諧及誠摯之相處，此為維持婚姻之基礎，若此基
    礎不復存在，致夫妻無法共同生活，無復合之可能者，即應
    認有難以維持婚姻之重大事由存在。是第一千零五十二條增
    列第二項『有前項以外之重大事由，難以維持婚姻者，夫妻
    之一方得請求離婚』之概括規定，係為符合現代多元化社會
    生活需要，當婚姻破裂，夫妻已無共同生活之實質時，即得
    請求離婚，其目的亦在使夫妻請求裁判離婚之事由較富彈性
    。故夫妻間發生之情事，苟足使婚姻難以維持，即無不准依
    該條第二項訴請離婚之理。
四、本件兩造婚後，被告經常為索取金錢而毆打原告，業經證人
    證述綦詳，已如前述，而夫妻係終身伴侶，夫妻一體尤貴患
    難相扶持，遇有爭執應出於溝通，而非不合己意，即可惡言
    相向，或毆打等暴行，原告為其配偶，對誼屬至親、期待白
    頭偕老之伴侶，不思努力工作以安養家庭及子女，反而索錢
    無度，稍有不如意即辱罵、暴行毆打原告，多年來不斷以暴
    力相加，造成原告身體、精神上長期莫大壓力，欠缺夫妻間
    應有之相互尊重、忍讓與諒解之態度，則被告之行為自對兩
    造婚姻造成重大傷害。再者，被告不顧家計，在外積欠債務
    ，致債主屢次上門討債，非使家庭陷於重大之經濟壓力，且
    不願親自面對，逃避躲藏，致遭噴漆，有如前述，足見被告
    之行為屢屢傷害兩造婚姻，彼此已不具互信基礎，且已危及
    家庭生計之維持，造成原告精神及物質上之重大負擔，嚴重
    妨礙家庭生活之美滿幸福；又被告自九十五年九月二十七日
    離家後，迄今未曾返家，期間原告雖請求警局協尋，仍無所
    獲，況衡諸常情，被告既知原告住處及電話，若誠摯地希望
    與原告繼續共營婚姻生活，被告更應勉力為之，然被告未曾
    主動與原告聯絡，試圖重修舊好，且經合法通知未到庭。徵
    之被告拋棄家庭，單獨一人離家他去，被告不思婚姻乃一男
    一女之兩性結合，以組織家庭，共同生活為目的，且夫妻生
    活貴在相互扶持，且此依社會上一般觀念為體察，被告有此
    行為，著實對兩造的家庭產生不良的影響。是綜上各情，參
    互以觀，被告婚後不思努力向上，經常對原告施以暴力行為
    ，任意舉債，嗣更離家出走，衡以全情，兩造形同陌路，婚
    姻中夫妻彼此扶持之特質蕩然無存，更遑論心靈之契合，宛
    如兩個個體分別存在，婚姻之意義盡失，任何人處於原告之
    地位均無法期待原告能與被告共同婚姻生活，觀之現代婚姻
    係以男女雙方之感情為基礎，以雙方心投意合，相互溝通扶
    持，彼此容忍，共同經營婚姻生活為要件，倘雙方情意已絕
    ，溝通之途塞，容忍之度無，共圖營生之念滅，則其婚姻基
    礎已頹，自核與首開規定相符，綜上所述，足認為兩造間之
    婚姻已生破綻，客觀上確實難以繼續維持婚姻共同生活，且
    顯無回復之希望，而綜合上情，自應由被告負擔過失責任，
    從而原告依上揭理由請求離婚，為有理由。原告依民法第一
    千零五十二條第二項請求判決離婚，洵屬正當，應予准許。
五、結論：本件原告之訴為有理由，並依民事訴訟法第三百八十
    五條第一項前段、第七十八條判決如主文。
中　　華　　民　　國　　96　　年　　5 　　月　　8 　　日
                  家事法庭      法　官　楊熾光
以上正本證明與原本無異。
如不服本判決，應於送達後廿日內，向本院提出上訴狀並表明上
訴理由，如於本判決宣示後送達前提起上訴者，應於判決送達後
廿日內補提上訴理由書（須附繕本）。
中　　華　　民　　國　　96　　年　　5 　　月　　8 　　日
                                書記官
